【裁判字號】    88,訴,623
【裁判日期】    891027
【裁判案由】    誣告
【裁判全文】
臺灣屏東地方法院刑事判決                          八十八年度訴字第六二三號
    公  訴  人  臺灣屏東地方法院檢察署檢察官
    被      告  丁○○
    輔  佐  人  乙○○
    被      告  己○
    被      告  卯○○
右被告因誣告等案件，經檢察官提起公訴（八十八年度偵字第六一二三號）本院判決
如左：
    主  文
丁○○連續意圖他人受刑事處分，向該管公務員誣告，處有期徒刑壹年貳月。
卯○○意圖他人受刑事處分，向該管公務員誣告，處有期徒刑貳月，緩刑貳年。
己○無罪。
    事  實
一、丁○○（因偽造文書罪，緩刑中）受己○（別名高浩鎰）之託，由己○將林鳳珠
    向其借款所簽發之新台幣（下同）二十六萬九千八百元之支票一紙交付丁○○，
    委由丁○○代為追索票款，丁○○明知林鳳珠並未向自己借錢，亦未將上揭支票
    直接交付給自己，竟意圖使林鳳珠受刑事處分，於八十五年十二月十日，以自己
    為告訴人，虛構林鳳珠簽發上揭支票向自己借款之事實，撰寫刑事告訴狀，內容
    指稱：「被告（按指林鳳珠）於八十四年十月間，意圖為自己不法之所有，以支
    借為名，向告訴人所經營之立中行（營業處位於屏東）（原高浩鎰先生）融資，
    計新台幣二十六萬九千八百元整，為博信任，簽發支票乙紙，告訴人不疑有他，
    遂貸之，詎告訴人到期執票為付款之提示，方知為拒絕往來戶，迭次催討，被告
    亦置之不理，始知受騙，按被告其行已涉刑法第三百三十九條之詐欺．．．．」
    等語，並於八十五年十二月十日向台灣屏東地方法院檢察署遞狀對林鳳珠提出詐
    欺告訴（該署八十五年度偵字第八六九五號、八十六年度偵字第九九八號），藉
    此威嚇林鳳珠出面還債。
二、丁○○未取得律師資格，意圖營利，得知鄭陳美月因參加互助會，而持有得標會
    員辛○○、癸○○、巳○○、壬○○、丙○○、寅○○、甲○○、庚○○、丑○○、戊○○、子○○、辰○○等十二人簽發之本票，惟未能兌現，在鄭陳美月委
    託其代為追索票款時，明知上揭本票乃鄭陳美月參加互助會而自會首處取得，乃
    基於同前之概括犯意，意圖使辛○○、癸○○、巳○○、壬○○、丙○○、寅○○、甲○○、庚○○、丑○○、戊○○、子○○、辰○○等十二人受刑事處分，
    自民國八十六年三月十五日起至三月二十六日起，分別以鄭陳美月、鄭錦陣、卯
    ○○、鄭美貞（鄭陳美月與鄭錦陣為夫妻，卯○○、鄭美貞則為其女兒）輪流充
    當告訴人，虛構辛○○等十二人分別簽發本票向鄭陳美月、鄭錦陣、卯○○、鄭
    美貞借款之事實，連續撰寫刑事告訴狀，內容指稱：「被告（按指辛○○等十二
    人）於某年某月間（按依各該本票上之發票年月日而定），意圖為自己不法之所
    有，以支借為名，至告訴人住處（按指鄭陳美月、鄭錦陣、卯○○、鄭美貞），
    向告訴人融資新台幣若干元（按依各該本票金額而定），為博信任，簽發本票乙
    紙，告訴人不疑有他，遂貸之，詎經告訴人屆期提示，竟未獲付款，迭次催索，
    亦置不理，始知受騙，按被告其行已涉刑法第三百三十九條之詐欺．．．．」等
    語，並分別於八十六年三月十七日至三月二十六日向台灣屏東地方法院檢察署遞
    狀對辛○○等十二人提出詐欺告訴，藉此威嚇辛○○等十二人出面清償票款，每
    件並收取五百或一千元之報酬。而卯○○明知癸○○並無向伊借款之事，竟聽從
    丁○○之言，意圖使癸○○受刑事處分，於八十六年三月二十七日至本署接受偵
    訊時，就檢察官所問「妳告癸○○何事？」，仍依告訴狀之記載，以「癸○○跟
    我借錢，八十四年五月在我家跟我借二萬元，因為她是朋友，簽本票給我，錢沒
    還，她沒說什麼時候還」虛構之事實，向承辦之檢察官申告癸○○涉犯詐欺罪。
    嗣卯○○於該誣告癸○○詐欺案件裁判確定前偵查中即向檢察官自白。
三、案經台灣屏東地方法院檢察署檢察官自動檢舉偵查起訴。
    理  由
壹、丁○○、卯○○有罪部分：
一、訊據被告丁○○，矢口否認有上開誣告及違反律師法犯行，辯稱伊為經營立中行
    ，該林鳳珠支票確係己○（即高浩鎰）交付伊用來抵銷貨款及抵帳，並非委託代
    為向林鳳珠追索票款，因無法兌現，伊才進行民，刑事追訴，因不懂法律才會告
    詐欺；而其替鄭陳美月等撰狀，均遵照鄭陳美月口述內容而代撰狀，且未收取任
    何報酬費用，更無意圖營利之事云云時。惟查：（一）被告丁○○於八十八年八
    月二十日偵查中已供稱：「（林鳳珠）沒有（跟我借錢），他是欠立中行老板高
    浩鎰錢，立中行委託我提告訴的」、「他（己○）要我幫他向別人索票款，當時
    我對法律訴狀有興趣，所以自己看」、「當時我是基於與高員係朋友有生意往來
    且我對法律有興趣所以他委託我索債款」等語，亦承認立中行老板係己○，伊係
    受己○委託代索債款；而共同被告己○於審理中雖供稱與被告丁○○有生意往來
    」云云，然附稱：「餘引用答辯狀」一語，八十九年一月十三日提出之答辯狀中
    則稱：「要出庭前我有打電話問丁○○，．．．，洪先生說你只要說明支票是由
    你轉手給我的，證明不是我撿的、偷的或非法取得的就可以了」、「另有關支票
    是轉出作為抵貨或抵帳之說，是因為之前林鳳珠已再三拖延很久，後來依照商場
    慣例就說作生意轉手出去了」、「由於丁○○說有認識法律事務所的律師朋友，
    到後來才麻煩他循正常法律途徑催討」、「我第二次收到傳票才是證人，因有找
    到資料，當出庭時也有向檢察官更正說明是委託丁○○代存交換支票」、「丁○○以前確實與我有生意往來，貨品有互相流通，此次純屬受我之託，沒有收任何
    酬勞」等語，足見被告丁○○所辯伊該支票係經營立中行，該林鳳珠之支票係共
    同被告己○拿來給伊用來抵銷貨款及抵帳各節，顯與事實不符而不可採；（二）
    被告丁○○於八十五年十二月三十日偵訊時，檢察官問：林鳳珠如何詐欺時，被
    告丁○○回答：「她跟我是同行，我是玩具批發商，她是雜貨店老闆，也賣玩具
    ，她去年七、八月間向我借錢五十多萬元，但後來有還一些，剩二十六萬九千八
    百元未還，其借錢地點在高雄，因我住屏東，她就到我屏東住處向我拿錢」等語
    ，顯見被告丁○○虛構事實，以借款人自居，而對林鳳珠提出詐欺告訴，被告丁○○所辯，實不足採。（三）就丁○○代撰對辛○○等十二人提出之詐欺告訴案
    件，乃因鄭陳美月參加互助會，而持有得標會員辛○○、癸○○、巳○○、壬○○、丙○○、寅○○、甲○○、庚○○、丑○○、戊○○、子○○、辰○○等十
    二人簽發之本票，惟未能兌現，經鄭陳美月告知被告丁○○被倒會，叫丁○○幫
    忙處理時，丁○○即把本票拿走寫了附表所示十二件刑事告訴狀，每件收取五百
    元或一千元，拿了將近一萬元，並以鄭陳美月、鄭錦陣、卯○○、鄭美貞充當告
    訴人，向台灣屏東地方法院檢察署提出告訴等情，業據鄭陳美月於偵查中陳述在
    卷（見該署八十六年度偵字第二三六四號被告癸○○詐欺一案八十六年四月二十
    五日偵訊筆錄），是被告所辯係依鄭陳美月口述內容撰狀一節，尚難採信；（四
    ）八十八年八月二十日偵查中經檢察官訊以鄭陳美月是如何委託時，被告丁○○
    供稱：她被人倒很多錢，問我有沒有辦法要回來等語，則被告丁○○顯知鄭陳美
    月所持有之本票，乃鄭陳美月參加互助會所取得，根本不是借款，而持票者是鄭
    陳美月，也不是鄭錦陣、卯○○、鄭美貞，竟然又虛構發票人借款涉嫌詐欺之事
    實，向台灣屏東地方法院檢察署提出告訴，且要卯○○於檢察官偵訊時，照告訴
    狀所載陳述（該署八十六年度偵字第二三六四號被告癸○○詐欺一案八十六年四
    月二十五日偵訊筆錄），被告辯稱當時不懂法律，不是有意誣告云云，實難採信
    ；（五）又被告丁○○並無律師資格，此據其供述在卷，竟為人撰狀提出告訴，
    辦理訴訟事件，每件收取五百元或一千元，此並有印有某國際法律事務所法律服
    務部丁○○之名片影本附台灣屏東地方法院檢察署八十六年偵字第二三六四號案
    卷第二十六頁可佐；（六）此外復有前開相關誣告案件之告訴狀附於各該偵查案
    卷及台灣屏東地方法院檢察署八十六年度偵字第九九八號不起訴處分書附該案卷
    可資佐證，事證明確，被告丁○○犯行洵堪認定。
二、訊據被告卯○○，對起訴之事實並不否認，僅辯稱：「因為我媽媽被倒會，經朋
    友介紹，丁○○來我們家，說他是律師事務所的人又給我們一紙法律顧問的證書
    ，上面有律師的名字，說如果加入會員比較有保障，我們被倒會有拿到好幾十張
    的本票，我們本來已經聲請本票裁定了，丁○○說告刑事比較快，我們有付他一
    萬多元，他還教我開庭要說是對方跟我借錢開的票，所以我們全家的人都這樣講
    ，我們都被他害慘了。」等語，且於八十六年三月二十七日偵查中經檢察官提示
    告訴狀予卯○○閱覽並訊問其「妳告癸○○何事？」時，卯○○明知告訴狀有誤
    ，竟未據實陳述，而虛構事實陳述：「癸○○跟我借錢，八十四年五月在我家跟
    我借二萬元，因為她是朋友，簽本票給我，錢沒還，她沒說什麼時候還」云云，
    於檢察官問及「的確是借他錢才簽發本票的？」，被告卯○○仍答稱：「對」，
    此有偵訊筆錄在卷可按。被告卯○○既明知癸○○並未向伊借款，竟仍聽從丁○○之言，虛構癸○○借錢不還涉嫌詐欺之事實，向承辦檢察官申告，此自有使癸○○受刑事處分之意圖，是被告卯○○之犯行，亦堪認定。
三、核被告丁○○所為，係犯刑法第一百六十九條第一項之誣告罪及律師法第四十八
    條第一項之無律師資格意圖營利而辦理訴訟事件等罪，被告卯○○係犯刑法第一
    百六十九條第一項之誣告罪。被告丁○○前後數誣告行為，時間緊接，手段相同
    ，觸犯犯罪構成要件相同之罪名，顯係基於概括之犯意，應依連續犯之規定論一
    以罪並加重其刑。被告丁○○所犯上開二罪，有方法結果之牽連犯關係，應從一
    重之誣告罪處斷；又被告卯○○於其所誣告之案件裁判確定前向檢察官自白，此
    有台灣屏東地方法院檢察署八十六年偵字第二三六四號訊問筆錄附卷可參，爰依
    刑法第一百七十二條規定減輕其刑。審酌被告丁○○無律師資格，為營利而為人
    辦理訴訟事件，且連續虛構事實，提出十三件告訴，無端興訟，浪費司法資源而
    為其個人牟利，並教導當事人虛偽陳述且犯後態度非佳，惟犯罪所得尚微等一切
    情狀，量處如主文所示之刑。另審酌被告卯○○素行尚佳、因無法律常識而受人
    唆使而為虛偽陳述，情有可原，且犯後坦承犯行而有悔意，爰從輕量處如主文所
    示之刑。又被告卯○○前未曾受有期徒刑以上刑之宣告，此有其全國前案紀錄表
    及刑案資料查註紀錄表在卷可憑，因一時失慮，偶罹刑典，事後已坦承犯行，深
    具悔意，經此刑之宣告後，應知警惕而無再犯之虞，本院因認暫不執行其刑為當
    ，予以宣告緩刑，用啟自新。
貳、己○無罪部分：
一、公訴意旨另以：被告己○因前開案件，於八十六年四月九日十五時十分至該署作
    證時，就檢察官所問與案情有重要關係之事項之問題（即丁○○何以持有林鳳珠
    向其借款時簽發之二十六萬九千八百元支票）時，明知該支票只是委託丁○○代
    為追索票款而已，竟為配合丁○○之詐欺告訴，虛偽陳述：「是拿此票付丁○○
    貨款或抵帳用的」云云，並於供後具結。因認被告己○涉有刑法第一百六十八條
    之偽證罪嫌云云。
二、按犯罪事實應依證據認定之，無證據不得推定其犯罪事實，刑事訴訟法第一百五
    十四條定有明文；再按偽證罪之成立，係以行為人所虛偽陳述者係於案情有重要
    關係之事項始足當之，此觀諸刑法第一百六十八條之規定自明；而所謂於案情有
    重要關係之事項，則指該事項之有無，足以影響於裁判之結果者而言，最高法院
    七十一年度台上字第八一二七號亦著有判例。
三、訊據被告己○，堅決否認有公訴人所指偽證犯行，辯稱：「當時我出庭時並未準
    備資料，因為當年有的支票是真的做生意轉出去，有的支票是替林鳳珠、余志松
    夫婦向友人調錢，一時之間分不清楚，所以答的並不完整」及「我確實跟丁○○
    有生意往來，餘引用答辯狀」云云。經查公訴人認被告己○涉有偽證犯行，無非
    以被告己○明知該支票係伊委託丁○○代為索款，卻仍於偵查中具結證稱：「本
    來是拿此票付丁○○貨款或抵帳用的」等語為據，惟查：（一）共同被告丁○○
    於偵查中已坦承「他（林鳳珠）是欠立中行老板高浩鎰錢，立中行委託我提告訴
    的」、「立中行說他來屏東告太遠，所以委託我處理」等情，而被告己○於審理
    中雖供稱與被告丁○○有生意往來」一語，然附稱：「餘引用答辯狀」云云，而
    其答辯狀中則稱：「洪先生說你只要說明支票是由你轉手給我的，證明不是我撿
    的、偷的或非法取得的就可以了」、「另有關支票是轉出作為抵貨或抵帳之說，
    是因為之前林鳳珠已再三拖延很久，後來依照商場慣例就說作生意轉手出去了」
    、「由於丁○○說有認識法律事務所的律師朋友，到後來才麻煩他循正常法律途
    徑催討」、「我第二次收到傳票才是證人，因有找到資料，當出庭時也有向檢察
    官更正說明是委託丁○○代存交換支票」、「丁○○以前確實與我有生意往來，
    貨品有互相流通，此次純屬受我之託，沒有收任何酬勞」等語，是被告己○與丁○○有生意往來係以前之事，其於偵查中所稱該支票本來係付丁○○貨款或抵帳
    用等語確係虛構一節，固堪認定。（二）然於共同被告丁○○對林鳳珠提起詐欺
    告訴案中，丁○○之告訴狀中係虛構林鳳珠持票向其融資貸款，涉有詐欺等情，
    而該案林鳳珠是否會因此被判詐欺罪，關鍵在於其是否確有持該支票向丁○○詐
    財，至該支票係「本來由己○拿來付丁○○貨款或抵帳用」或由己○於該票退票
    後持以請丁○○代為追討票款，乃係丁○○持有該支票之前因，於林鳳珠是否構
    成詐欺罪無涉，對裁判之結果並不生影響。（三）是揆諸上開法條及判例意旨，
    被告己○所為，尚與偽證罪之構成要件有間。此外復查無其他積極證據足認被告
    涉有偽證犯行，自應依法為無罪之諭知。
據上論斷，應依刑事訴訟法第二百九十九條第一項前段、第三百零一條第一項、律師
法第四十八條第一項、刑法第一百六十九條第一項、第十一條前段、第一百七十二條
、第五十六條、第五十五條、第七十四條第一款判決如主文。
中      華    民      國      八十九      年    十    月    二十七    日
                                         臺灣屏東地方法院刑事第二庭
                                                  法  官  吳永宋
右正本證明與原本無異。
對於本判決如有不服應於收受送達後十日內向本院提出上訴書狀上訴於台灣高等法院
高雄分院並按他造當事人之人數附具繕本。
                                                  書記官  陳靖麗
中      華      民      國      八十九      年    十    月    二十七    日
附錄法條：
刑法第一百六十九條第一項：
意圖他人受刑事或懲戒處分，向該管公務員誣告者，處七年以下有期徒刑。
律師法第四十八條第一項
未取得律師資格，意圖營利而辦理訴訟事件者，除依法令執行業務者外，
處一年以下有期徒刑，得併科新台幣三萬元以上十五萬元以下罰金。


司法院資訊處製作；財團法人民間司法改革基金會備份。
